【裁判字號】    95,台上,558
【裁判日期】    950330
【裁判案由】    請求確認遺囑真正
【裁判全文】
最高法院民事判決              九十五年度台上字第五五八號
    上  訴  人  甲○○
    訴訟代理人  林元祥律師
    被 上訴 人  行政院國軍退除役官兵輔導委員會
    法定代理人  乙○○
    訴訟代理人  羅子武律師
上列當事人間請求確認遺囑真正事件，上訴人對於中華民國九十
三年八月四日台灣高等法院第二審更審判決（九十三年度家上更
(一)字第二號），提起上訴，本院判決如下：
    主  文
上訴駁回。
第三審訴訟費用由上訴人負擔。
    理  由
本件上訴人主張：已故訴外人林岩文為單身在台之榮民，民國八
十七年十一月四日住進被上訴人所屬板橋榮譽國民之家（下稱榮
民之家），於八十八年十一月二十二日病逝。翌日伊將林岩文生
前交伊保管之郵局定存單、存款等財物，交由榮民之家人員處理
，並會同訴外人即榮民之家政風室人員郭紹文至林岩文生前居住
之房間清點遺物，發現林岩文於八十八年一月十日自書之遺囑，
其上除交代後事及所存款項由伊全權處理外，並指定伊為繼承人
，將所有存款遺贈與伊。詎被上訴人竟否認該遺囑之真正等情，
爰求為確認系爭遺囑為真正之判決。
被上訴人則以：系爭遺囑上雖有林岩文之署名，惟是否確為林岩
文之親書筆跡，尚有疑問，伊否認該遺囑之真正，按民事訴訟法
第三百五十七條規定，自應由上訴人舉證證明。又系爭遺囑僅表
示由上訴人代為處理遺產，即委任上訴人為遺產管理人，並無遺
贈之意，上訴人主張之不安狀態尚無法以確認判決除去，尤不得
提起本件訴訟等語，資為抗辯。
原審審理結果以：被上訴人依台灣地區與大陸地區人民關係條例
第六十八條第一項及第三項：「退除役官兵死亡而無繼承人、繼
承人之有無不明或繼承人因故不能管理遺產者，由主管機關管理
其遺產」、「第一項遺產管理辦法，由國防部及行政院國軍退除
役官兵輔導委員會分別擬定，報請行政院核定之。」規定之授權
，於八十二年一月二十日以輔壹字第○○四七八號令訂定發布
「退除役官兵死亡無人繼承遺產管理辦法」，八十八年五月十一
日以輔壹字第○七九六四號令修正第四條規定：「亡故退除役
官兵遺產，除設籍於行政院國軍退除役官兵輔導委員會所屬安養
機構者，由該安養機構為遺產管理人外；餘由設籍地輔導會所屬
之退除役官兵服務機構為遺產管理人。」上訴人主張林岩文為榮
民，於八十七年十一月四日住進被上訴人之板橋榮民之家，迄八
十八年十一月二十二日病逝，其繼承人有無不明各情，業據提出
被上訴人不爭之板橋榮民之家自強堂亡故榮民遺物清點清冊、死
亡證明書、單身榮民親屬及權益交代表為證，堪信為真正。參諸
上開死亡證明書記載林岩文係設籍於「台北市○○區○○里○○
路二八二之一號四樓」，則依首揭法令規定，自應以林岩文設籍
地之「行政院國軍退除役官兵輔導委員會台北市榮民服務處」為
其法定遺產管理人。次查行政院國軍退除役官兵輔導委員會組織
條例第十六條規定：「本會因業務需要，得設各種附屬事業機構
；其組織由會擬訂，報請行政院核定之。」被上訴人依此規定，
發布「行政院國軍退除役官兵輔導委員會榮民服務處組織規程」
，並據以於各地區設置榮民服務處，掌理榮民就養等事項，有獨
立之人事編制、歲計、會計、統計，是行政院國軍退除役官兵輔
導委員會台北市榮民服務處屬政府機關，而非被上訴人之內部單
位，具有訴訟上之當事人能力。又法令明文規定以行政院國軍退
除役官兵輔導委員會台北市榮民服務處為林岩文之遺產管理人，
此項業務專由該服務處掌理，被上訴人雖有督導、考核權限，但
其內部並無掌理此項業務之人事編制、預算，無可越代庖，執
行遺產管理人之職權。故兩造謂被上訴人為林岩文之遺產管理人
，顯然誤解。按積極確認之訴，祇須主張權利之存在者對於否認
其主張者提起，當事人即為適格。本件上訴人主張系爭遺囑為真
正，對於否認此一主張之被上訴人提起積極確認之訴，被上訴人
為被告之適格尚無欠缺。惟按民事訴訟法第二百四十七條所謂即
受確認判決之法律上利益，須因法律關係之存否不明確，致原告
在私法上之地位有受侵害之危險，而此項危險得以對於被告之確
認判決除去之者，始為存在。本件被上訴人非林岩文之遺產管理
人，對於林岩文之遺產無處分權，縱認上訴人主張系爭遺囑為真
正及林岩文以該遺囑遺贈財產與上訴人等情屬實，被上訴人亦無
法本於遺囑執行交付遺贈物等職務，且此判決無可拘束行政院國
軍退除役官兵輔導委員會台北市榮民服務處。換言之，上訴人對
於被上訴人提起本件確認訴訟，並無法除去其行使該遺囑所賦予
私法上權利之障礙，此項不安之狀態仍然存在，自應認上訴人之
請求欠缺權利保護之必要。從而，上訴人請求確認系爭遺囑真正
，為無理由，不應准許等詞，為其心證之所由得，因而維持第一
審所為上訴人敗訴之判決，駁回其上訴，經核於法並無不合。上
訴論旨，猶就原審取捨證據、認定事實之職權行使，指摘原判決
不當，求予廢棄，難謂有理由。
據上論結，本件上訴為無理由。依民事訴訟法第四百八十一條、
第四百四十九條第一項、第七十八條，判決如主文。
中    華    民    國  九十五  年    三    月   三十   日
                      最高法院民事第二庭
                          審判長法官  蕭  亨  國
                                法官  陳  淑  敏
                                法官  葉  勝  利
                                法官  劉  福  聲
                                法官  劉  靜  嫻
      本件正本證明與原本無異
                                      書  記  官
中    華    民    國  九十五  年    四    月   十三   日
                                               Ｒ


司法院資訊處製作；財團法人民間司法改革基金會備份。
